【裁判字號】    89,勞上,12
【裁判日期】    891107
【裁判案由】    給付退休金差額
【裁判全文】
臺灣高等法院民事判決  八十九年度勞上字第一二號
    上  訴  人  甲○○
    被上訴人    唐榮鐵工廠股份有限公司
                          設新.
    法定代理人  陳武正    住同.
右當事人間給付退休金差額事件，上訴人對於中華民國八十八年十一月一日臺灣新竹
地方法院八十八年度勞訴字第五號第一審判決提起上訴，本院判決如左：
    主    文
上訴駁回。
第二審訴訟費用由上訴人負擔。
    事    實
甲、上訴人方面：
壹、聲明：
一、原判決廢棄。
二、被上訴人應給付上訴人新台幣壹百零二萬七千零七十九元及自起訴狀本送達翌日
    起至清償日止按年息百分之五計算之利息。
貳、陳述：除與原判決記載相同者外，補稱略以：
一、按勞動基準法第八十四條規定，公務人員兼具勞工分份退休，應依公務員法令規
    定辦理，惟如有純勞工之年資時，應依內政部七十六年四月三日台七十六內勞字
    第四八八二四三號函釋內容所示對於勞工改變為公務員兼具勞工身分者辦理退休
    之原則，即公營事業單位勞工改變為原事業單位，公務員兼具勞工身分者之年資
    ，有併計退休金之規定者，依其規定辦理，若無併計規定者，則於其嗣後退休時
    發給退休金，其標準依不同身分階段分別計算，即屬於「勞工部分」之年資，依
    勞動基準法規定辦理，屬於「公務員兼具勞工身分」之年資，依公務員法令規定
    辦理。
二、依八十四年七月修正後公務人員退休法第十六條之一第一項規定，「公務人員在
    本法修正施行前後均有任職年資者，應前後會合併計算，但本法修正施行之任職
    年資，乃依原法最高採計三十年，本法修正施行後之任職年資，可連同累計，最
    高採計三十五年。」行政院勞工委員會於八十五年四月十二日台八十五勞動三字
    一０九一七一號函釋「．．．勞工改變為公務員兼具勞工身者，屬於公務員兼具
    勞工身份者之年資，依公務員法令規定辦理，不足公務員退休年資上限者，就其
    不足部分，再另以其曾任勞工之年資，依勞動基準法及其施行細則規定核給退休
    金。」，該函所謂「屬於公務員兼具勞工身份者之年資」，係指公務員兼具勞工
    身份者於公務人員退休法修正施行前之年資，併同純勞工年資最高以三十年限，
    至於連同修法後之年資最高採計為三十五年。等項規定業經行政院勞工委員會八
    十五年十一月十六日台八十五勞動三字一三六七三五號函釋在案。
三、故上訴人六十九年七月一日起至八十四年七月一日止並加計軍中服務三年，併同
    純勞工年資十一年一月（即五十八年六月一日起至六十九年七月一日止）二者合
    併為二十九年一個月未達三十年上限，連同修法後之年資三年即自八十四年七月
    二日起至八十七年七月一日退休日止，總計為三十二年一個月，亦未達三十五年
    上限，依上開函釋規定上訴人「勞工身分」及「公務員兼具勞工身分」退休金應
    分開計算後合併計算退休金，且應就先屬於「公務員兼具工身分之全部年資」依
    公務員法令核算退休金，即上訴人自六十九年七月一日起至八十七年七月一日退
    休日止之十八年另加計軍中服務年資三年，合計二十一年，依台灣省政府所屬省
    營事業機構人員退金撫恤及資遣辦法第六條規定「各機構人員之退休，按其工作
    年資每滿一年給與二個基數，其工作年資超過十五年部分在勞動基準法施行後者
    每滿一年給與一個基數，但退休金給付之最高總額，四十五個基數為限。」上訴
    人年資合計為二十一年，應給予三十六個基數之退休金，上訴人每一基數以八萬
    七千七百三十九元計算，此部分上訴人可請領退修金應為三百一十五萬八千六百
    零四元。
(一)公務員兼具勞工身分年資十八年15X2+3X1=33基數X87.739=2,895,387元。
(二)另加採計軍中服務年資三年3X1=3基數X87,739元=263,217元(1)+(2)2,895,387元
    +263,217元=3,158,604元。
(三)另就其曾任勞工之年資依勞動基準法規定計算退修金，即上訴人自五十八年六月
    一日起至六十九年六月三十日止，共計十一年一個月為純勞工身分，依勞動基準
    法第八十四之二條及台灣省工廠工人退休規定第九條規定，每年應給予二個基數
    之退休金，計二十二個基數，每一基數以六萬二千二百四十六點五元計算，可領
    一百三十六萬九千四百二十三元。11年X2基數＝22基數X622,465元=1,369,423元
    。合併計算退休金為0000000元，上訴人僅給付三百五十萬零九百五十九
    元，故可請領差額。
(四)被上訴人未適用之法令台灣省工廠工人退休規定第九條規定「工作年資未滿十五
    年者，每滿一年給與二個基數之退休金，核定遽將上訴人勞工部分之年資十一年
    一個月折算為五、五基數，於法不合。
四、次按行政院人事行政局八十三年九月二十六日局給字第三一四九０號函謂「就公
    務員兼具勞工身分如按勞動基準法退休金之標準給付，則其工作年資應依該法施
    行細則第五條規定，自受僱之日起算，不分勞工或公務員兼具勞工身分者之年資
    ，一律按該法第五十五條規定計算退休金。再被上訴人公司八十五年十月頒佈之
    人事服務手冊，於退休乙節，有關年資及基數計算方式亦載：勞基法實施前後合
    併最高為四十五基數，其意應為勞基法退休金之計算標準，應將兩種身分年資合
    併計算之。
(一)上訴人係連續服務同一事業單位，七十三年七月三十日勞動基準法實施前之年資
    為十五年二個月（即勞工身分年資十一年一個月，公務員兼具勞工身分年資四年
    一個月），公務員兼具勞工身份年資十三年十一個月均為勞動基準法實施後之年
    資。上訴人連續服務年資（計二十九年一個月）之退休金基數計算，若依七十三
    年七月三十日勞動基準法實施日前後作為分界，應為[(15x2)+(14x1)=44]另加採
    計軍中服務年資三年，應有四十七個基數，且若認上訴人工作年資，不得依前開
    方式分開計算，亦應依勞動基準法第五十五條及該法施行細則第五條規定，按上
    訴人退休時之平均工資，八萬七千七百三十九元核給退休金，縱依四十五個基數
    上限計算，上訴人之平均工資為八萬七千七百三十九元，被上訴人應給付上訴人
    之退休金應為三百九十四萬八千二百五十五元，扣除已發之退休金三百五十萬九
    百五十九元，被上訴人應再給付上訴人四十四萬七千二百九十六元。計算式
    87,739元x45=3,948,255元3,948,255元-3,500,959元=447,296元。
(二)被上訴人認上訴人於五十八年六月一日至六十九年六月三十日僅具勞工身分之約
    雇技術員，遽論斷上訴人非屬公營事業機構之人員，不得併計算於公務員兼具勞
    工身分之年資，顯與事實不符。
五、退萬步言，縱依內政部七十六年四月三日台（七六）內勞字第四八八二四三號函
    解釋，公營事業單位勞工改變為原事業單位，公務員兼具勞工身分者之年資，有
    併計退休金之規定者，依其規定辦理，若無併計規定者，則於其嗣後退休時發給
    退休金，其標準依不同身分階段分別計算，即屬於「勞工部分」之年資，依勞動
    基準法規定辦理，屬於「公務員兼具勞工身分」年資，依公務員法定規定辦理。
(一)公務員兼具勞工身分二十一年部分，依公務人員退休法令即台灣省政府所屬省營
    事業機構人員退休撫恤及資遣辦法第六條：「各機構人員之退休金，按其工作年
    資，每滿一年給與二個基數，其工作年資超過十五年部分，在勞動基準法施行前
    者，每滿一年給與半個基數，最高給與三十五個基數；在勞動基準法施行後者，
    每滿一年給與一個基數，未滿半年者，以半年計，滿半年者，以一年計。但退休
    金給與之最高總數，以四十五個基數為限。」之規定，應有三十六個基數，計算
    式15×2＋6×1=36
(二)另就其公務員兼具勞工身分年資二十一年，尚不足三十年之部分，就其曾任勞工
    年資十一年一個月中採計其中九年，依勞動基準法規定核給退休金，按勞動基準
    法第五十五條第一項第一款規定，勞工退休金之給與，按其工作年資，每滿一年
    給兩個基數，但超過十五年之工作年資每滿一年給與一個基數，最高總數以四十
    五個基數為限，未滿半年者以半年計，滿半年者以一年計，上訴人勞工年資九年
    ，應有十八個基數。合計上訴人應有五十四個基數，超過四十五個基數之上限，
    故勞工年資中謹能採計其中九個基數，即上訴人公務員兼具勞工身分有三十六個
    基數，勞工身分有九個基數，而上訴人退休時之平均工資為八萬七千七百三十九
    元，上訴人改公務員兼具勞工身分時之等級，按退休時相同或相當工稱，等級現
    職人員計算之平均工資為六萬二千二百四十七元，故上訴人得請求之退休金應為
    三百七十一萬八千八百二十七元，扣除已發之退休金三百五十萬九百五十九元，
    上訴人仍得請求二十一萬七千八百六十八元。計算式87,739元×36＋62,247元
    ×9=3,718,827元。   3,718,827元-3,500,959元=217,868元。
參、證據：除援用原審提出者外，補提內政部函文、行政院函釋等影本為證。
乙、被上訴人方面：
壹、聲明：駁回上訴。
貳、陳述：除與原判決記載相同者外，補稱略以：
一、上訴人主張依八十五年十一月十六日台八十五勞動三字第一三六七三五號函釋及
    台灣省工廠工人退休規定給付退休金差額一百零二萬七千零七十九元於法不合。
(一)上訴人就勞工身分年資主張應適用「臺灣省工廠工人退休規則」，查該規則適用
    對象為工廠工人，且性質非屬公務員法令與法不符。
(二)上訴人於公務員兼具勞工身分年資二十一年之外，主張純勞工身分年資僅十一年
    一個月，並無超過十五年，進而主張一年二個基數之退休金。此計算方式使上訴
    人身分年資起算點分為二次，先以採計之公務員兼具勞工身分年資二十一年時起
    算一次，復於純勞工身分年資十一年一個月重新起算一次，因此，原本依規定僅
    有前十五年之年資有二個基數之退休金，則其可享多達卅年之年資均以二個基數
    計算其退休金，顯較一般僅有十五為二個基數年之計算規定優厚。上訴人何以能
    享有此優厚計算方式？
(三)上訴人雖提出行政院勞委會八十五年十一月十六日台八十五勞動二字一三六七三
    五號函，查該函僅係說明「公務員兼具勞工身分者於公務人員退休法修正施行前
    之年資，併同純勞工年資最高以三十年計，至於連同修法後之年資最高採計為三
    十五年，除採計年資最高以卅五年計算之外，該函文並未就退休金基數之計算方
    式作成解釋。
二、上訴人另主張依行政院人事行政局八十三年九月二十六日局給字第三一四九０號
    函及被上訴人公司八十五年十月頒佈之人事服務手冊，將兩種身份年資合併計算
    ，被上訴人應再給付四十四萬七千二百九十六元。惟：
(一)並無合併計算規定，上訴人主張適用行政院人事行政局八十三年九月二十六日局
    給字第三一四九○號函云云，惟查該函僅可適用於選擇依勞動基準法領取一次退
    休金之臺灣鐵路管理局暨所屬機構公務員兼具勞工身分人員，至於上訴人及被上
    訴人並不在適用之列。
(二)上訴人主張依唐榮公司八十五年十月之人事服務手冊，將「勞工身分」及「公務
    員兼具勞工身分」兩種身分年資合併計算乙節，１惟依據上開人事服務手冊之其
    他有關規定第五點，曾任公營事業人員之年資，得合併計入退休年資。所稱「公
    營事業人員」係指「經依照規定遴用並經權責機關核定職等之人員」（參照原審
    被證五）臺灣省所屬省營事業機構職員退休辦法第二條規定，即應依臺灣地區省
    、市、營事業機構人員遴用暫行辦法第一條規定：遴用之人員，方屬上開規定所
    稱公營事業人員。２上訴人於系爭五十八年六月一日至六十九年六月卅日之年資
    ，分別為約僱課員及約僱技術員，係依據「行政院暨所屬機關約僱人員僱用辦法
    」僱用之約僱人員，職稱為：約僱課員及約僱技術員。因此，上訴人並非依據臺
    灣地區省、市、營事業機構人員遴用暫行辦法遴用之人員，系爭勞工身分年資，
    自非屬公營事業人員，不得併計該年資於公務員兼具勞工身分之年資之中。３銓
    敘部於六十三年十月廿四日台維特三字第三五九五三號函解：『依「行政院暨所
    屬機關約僱人員僱用辦法」之約僱人員，其約僱期間之年資，於公務人員退休、
    撫卹時，不予併計。」詮敘部於七十四年二月六日台華典三字第○二五六六號函
    七十四年二月六日台華典三字第○二五六六號函，對約僱人員之年資可否採計乙
    節作成函釋......，但於依法退休或撫卹時，不得據以要求併計前述約僱年資。
    故上訴人主張併計年資，於法不合。
三、上訴人再主張依內政部七十六年四月三日（七六）內勞字第四八八二四三號函釋
    ，計算退休金，請求二十一萬七千八百六十八元差額，惟查惟函文第二點載有，
    前開有關依不同身分階段分別計算退休金部分，應依左列原則處理：(一)先以屬
    於公務員兼具勞工身分之全部年資，依公務員法令核給退休金，如其採計年資不
    足三十年者，就其不足部分，再另就其曾任勞工之年資，依勞動基準法規定核給
    退休金。......，至於應如何依勞動基準法規定核給退休金基數，其計算方式如
    何，上開內政部函文並無進一步規定。嗣後於行政院八十二年六月十七日台八十
    二人政肆字第 16033號函，則訂有更詳細之補充規定，其對曾任勞工之年資如何
    採計核給退休金定有明文，上訴人自應遵守該行政院函釋規定。
參、證據：除援用原審提出者外，補提行政院勞委會函文。內政部函文、銓敘部函文
    解釋本。人事行政局函稿等影本為證。
    理  由
一、本件上訴人主張五十八年六月一日進入被上訴人公司時係擔任約雇技術員，六十
    九年七月一日後納編為正式職員，上訴人由純勞工身分轉變為公務員兼具勞工身
    分，至八十七年七月一日退休止，上訴人工作年資合計三十二年一個月。勞工身
    分年資十一年一個月，依勞動基準法及台灣省工廠工人退休規定，每年應給予二
    個基數之退休金，計二十二個基數。公務員兼具勞工身分年資，另加計軍中服務
    年資三年，共計二十一年，應給予三十六個基數，詎被上訴人就公務員兼具勞工
    年資區分為勞動基準法施行前之四年一個月，核給九個基數，其後十三年十一個
    月，核給二十四個基數，共三十三個基數。後改為已計算為三十六個基數。１就
    勞工身分年資應給付二十二個基數，惟被上訴人僅核給五點五個基數，其間退休
    金差額為一百零二萬七千零七十九元；２若認上訴人工作年資，不得依前開方式
    分開計算，亦應依勞動基準法第五十五條及該法施行細則第五條規定，按上訴人
    退休時之平均工資，八萬七千七百三十九元核給退休金，縱依四十五個基數上限
    計算，上訴人之平均工資為八萬七千七百三十九元，被上訴人應給付上訴人之退
    休金應為三百九十四萬八千二百五十五元，扣除已發之退休金三百五十萬九百五
    十九元，被上訴人應再給付上訴人四十四萬七千二百九十六元；３再退萬步言，
    上訴人應有五十四個基數，超過四十五個基數之上限，故勞工年資中謹能採計其
    中九個基數，即上訴人公務員兼具勞工身分有三十六個基數，勞工身分有九個基
    數，而上訴人退休時之平均工資為八萬七千七百三十九元，上訴人改公務員兼具
    勞工身分時之等級，按退休時相同或相當工稱，等級現職人員計算之平均工資為
    六萬二千二百四十七元，故上訴人得請求之退休金應為三百七十一萬八千八百二
    十七元，扣除已發之退休金三百五十萬九百五十九元，上訴人仍得請求二十一萬
    七千八百六十八元云云。
二、被上訴人則以上訴人係以公員兼具勞工身分退休，有關退休金之給付應依公務員
    服務法之規定，上訴人公務員兼具勞工之年資為二十一年，應給三十六個基數，
    勞工身分之年資共十一年一個月，因公務員兼具勞工身分之年資已過十五年，故
    每一年給予半個基數，共五點五個基數，被上訴人已如數給付，自無再給付之義
    務等語資為抗辯。
三、經查兩造就上訴人公務員兼具勞工身分之年資共二十一年（含軍中三年年資），
    應核給三十六個基數之退休金均不爭執，而兩造所爭執者在於上訴人所具勞工身
    分之年資共十一年一個月，其基數之計算標準，上訴人認應每年給與二個基數共
    二十二個基數，被上訴人認應每年給與半個基數，共五點五個基數。茲分述如下
    ：
(一)按公務員兼具勞工身分者，其有關任（派）免、薪資、獎懲、退休、撫恤及保險
    （含職業災害）等事項，應適用公務員法令之規定，但其他所定勞動條件優於本
    法規定者，從其規定，勞動基準法第八十四條定有明文。又依台灣省政府所屬省
    營事業機構人員退休撫恤及資遣辦法（見原審卷第十七頁）第二條第四款，被上
    訴人公司所屬公務員兼具勞工身分之人員有關退休之事項應適用該辦法；依該辦
    法第六條「各機構人員之退休，按其工作年資，每滿一年給與二個基數，其工作
    年資超過十五年部分，在勞動基準法施行前，每滿一年給與半個基數，最高給與
    三十五個基數；在勞動基準法施行後者，每滿一年給與一個基數。」另依行政院
    八十二年六月十七日台八十二人政肆字第一一六０三三號函（見原審卷第五十九
    頁），就省營機構公務員兼具勞工身分人員如依「台灣省政府所屬省營事業機構
    人員退休撫恤及資遣辦法」辦理退休時，其曾任勞工年資核算退休金之計算函示
    ﹕先以屬於公務員兼具勞工身分之全部年資，依台灣省政府所屬省營事業機構人
    員退休撫恤及資遣辦法核給退休金，如採計年資不足三十年，再就不足部分，按
    其曾任勞工年資依勞動基準法規定核給退休金。計算方式為﹕公務員兼具勞工身
    分人員任職年資已達十五年以上者，勞工年資依勞動基準法規定給予退休金，其
    在勞動基準法施行前者，每滿一年給與半個基數，滿半年者以一年計，不滿半年
    者不計。在勞動基準法施行後者，每滿一年給與一個基數，未滿半年者，以半年
    計，滿半年者，以一年計，但公務員兼具勞工身分年資與勞工年資採計總數，最
    多以三十年計。
(二)本件上訴人自五十八年六月一日進入被上訴人公司任職約雇技術員，至六十九年
    七月一日納編為正式職員，始具有公務員兼具勞工之身分直至退休，是上訴人之
    勞工身分自五十八年六月一日至六十九年七月一日，共十一年一個月。惟上訴人
    退休時具有公務員兼具勞工身分，依勞動基準法第八十四條之規定，應適用公務
    員之法令。又被上訴人任職台灣省政府所屬省營事業機構之被告公司，有關退休
    之事項應適用台灣省政府所屬省營事業機構人員退休撫恤及資遣辦法第六條之規
    定計算基數已如前述。又勞動基準法係七十三年七月三十日經總統公布施行，上
    訴人勞工身分之年資於六十九年七月一日即轉換成公務員兼具勞工身分，上訴人
    公務員兼具勞工之身分至退休止共二十一年，已逾十五年，則就其勞工身分年資
    因係在勞動基準法施行「前」所具備，其每滿一年所核給之基數應為半個，是被
    上訴人所稱就上訴人勞工身分年資所核給之基數為五點五個，並無不當之處。
四、上訴人復於本院行準備程序中稱僅就八十三年九月二十六日局給字第三一四九０
    號函及勞委會八十五年勞動三字第一三六七三五號函應適用於本件為爭執（見本
    院卷第一五七頁），故本院僅就此分述如下：
(一)上訴人雖稱依行政院勞工委員會於八十五年四月十二日台八十五勞動三字一０九
    一七一號函釋「．．．勞工改變為公務員兼具勞工身者，屬於公務員兼具勞工具
    份者之年資，依公務員法令規定辦理，不足公務員退休年資上限者，就其不足部
    分，再另以其曾任勞工之年資，依勞動基準法及其施行細則規定核給退休金。」
    該函所謂「屬於公務員兼具勞工身份者之年資」，係指公務員兼具勞工身份者於
    公務人員退休法修正施行前之年資，併同純勞工年資最高以三十年限，至於連同
    修法後之年資最高採計為三十五年。等項規定業經行政院勞工委員會八十五年十
    一月十六日台八十五勞動三字一三六七三五號函釋在案。故上訴人六十九年七月
    一日起至八十四年七月一日止並加計軍中服務三年，併同純勞工年資十一年一月
    （即五十八年六月一日起至六十九年七月一日止）二者合併為二十九年一個月未
    達三十年上限，連同修法後之年資三年即自八十四年七月二日起至八十七年七月
    一日退休日止，總計為三十二年一個月，亦未達三十五年上限，依上開函釋規定
    上訴人「勞工身分」及「公務員兼具勞工身分」退休金應分開計算後合併計算退
    休金，且應就先屬於「公務員兼具工身分之全部年資」依公務員法令核算退休金
    ，即上訴人自六十九年七月一日起至八十七年七月一日退休日止之十八年另加計
    軍中服務年資三年，合計二十一年，依台灣省政府所屬省營事業機構人員退金撫
    恤及資遣辦法第六條規定「各機構人員之退休，按其工作年資每滿一年給與二個
    基數，其工作年資超過十五年部分在勞動基準法施行後者每滿一年給與一個基數
    ，但退休金給付之最高總額，四十五個基數為限。」上訴人年資合計為二十一年
    ，應給予三十六個基數之退休金，上訴人每一基數以八萬七千七百三十九元計算
    ，此部分上訴人可請領退修金應為三百一十五萬八千六百零四元。次因採計之年
    資不足連同公務員退休法修正後上限之三十五年，就其不足部分再另就其曾任勞
    工之年資依勞動基準法規定計算退修金，即上訴人自五十八年六月一日起至六十
    九年六月三十日止，共計十一年一個月為純勞工身分，依勞動基準法第八十四之
    二條及台灣省工廠工人退休規定第九條規定，每年應給予二個基數之退休金，計
    二十二個基數，每一基數以六萬二千二百四十六點五元計算，上訴人此一部分應
    可請領退休金一百三十六萬九千四百二十三元。兩者年資合併計算核定退休金是
    上訴人應可請領退休金為0000000元。惟被上訴人未按上開函釋內容所示
    依勞動基準法第八十四條之二及當時應適用之法令台灣省工廠工人退休規定第九
    條規定「工作年資未滿十五年者，每滿一年給與二個基數之退休金，核定遽將上
    訴人勞工部分之年資十一年一個月折算為五、五基數云云，惟查：
(二)上訴人雖提出行政院勞委會八十五年十一月十六日台八十五勞動三字一三六七三
    五號函（見本院卷第一六七頁），主張「勞工身分」及「公務員兼具勞工身分」
    退休金應分開計算後合併計算退休金乙節，惟查上開函文全文未有任何相同之記
    載，（僅於說明三第二項「公務人員在本法修正施行前後均有任職年資者，應前
    後合併計算」）上訴人所稱應無可採。
(三)且查上開函文第三項後段係稱：「公務員兼具勞工身分者於公務人員退休法修正
    施行前之年資，併同純勞工年資最高以三十年計，至於連同修法後之年資最高採
    計為三十五年，除採計年資最高以卅五年計算之外，該函文並未就退休金基數之
    「計算方式」作成解釋。而上訴人年資自五十八年六月一日至八十七年七月一日
    加計軍中三年僅為三十一年一月。
(四)勞委會八十五年四月十二日台八十五勞動三字第一○九一七一號函 (見本院卷第
    一六八頁 )固認為退休金計算方式，應依據內政部七十六年四月三日台 (七六）
    內勞字第四八八二四三號函釋辦理，惟八十二年六月十七日台八十二人政肆字第
     16033號函已新釋在案，則應予優先適用，依照後令優於前令原則，上訴人仍主
    張依行政院於內政部七十六年四月三日台（七六）內勞字第四八八二四三號函釋
    辦理，應無可採。
(五)上訴人並稱被上訴人未按上開函釋內容所示依勞動基準法第八十四條之二及當時
    應適用之法令台灣省工廠工人退休規定第九條規定『工作年資未滿十五年者，每
    「滿一年」給與「二個」基數之退休金』，核定遽將上訴人勞工部分之年資十一
    年一個月折算為五、五基數云云，惟查該規則適用對象為工廠工人，且性質非公
    務員法令。自不適用。且上訴人純勞工身分年資僅十一年一個月（五十八年六月
    一日至六十九年六月三十日止），並無超過十五年（其主張依台灣省工廠工人退
    休規定第九條主張未滿十五年，每滿一年給與二個基數不可採已如前述），進而
    主張一年二個基數之退休金。此計算方式使上訴人身分年資起算點分為二次，先
    以採計之公務員兼具勞工身分年資二十一年時起算一次，復於純勞工身分年資十
    一年一個月重新起算一次，因此，原本依規定僅有前十五年之年資有二個基數之
    退休金，則其可享多達卅年之年資均以二個基數計算其退休金，顯較一般僅有十
    五為二個基數年之計算規定優厚。上訴人何以憑空能享有此優厚計算方式？所稱
    自無可採。
五、上訴人復主張按行政院人事行政局八十三年九月二十六日局給字第三一四九０號
    函謂「就公務員兼具勞工身分如按勞動基準法退休金之標準給付，則其工作年資
    應依該法施行細則第五條規定，自受僱之日起算，不分勞工或公務員兼具勞工身
    分者之年資，一律按該法第五十五條規定計算退休金。再被上訴人公司八十五年
    十月頒佈之「人事服務手冊」，於退休乙節，有關年資及基數計算方式亦載：勞
    基法實施前後合併最高為四十五基數，其意應為勞基法退休金之計算標準，應將
    兩種身分年資合併計算之。上訴人係連續服務同一事業單位，七十三年七月三十
    日勞動基準法實施前之年資為十五年二個月 (即勞工身分年資十一年一個月，公
    務員兼具勞工身分年資四年一個月) ，公務員兼具勞工身份年資十三年十一個月
    均為勞動基準法實施後之年資。上訴人連續服務年資（計二十九年一個月）之退
    休金基數計算，若依七十三年七月三十日勞動基準法實施日前後作為分界，應為
    [(15x2)+(14x1)=44]另加採計軍中服務年資三年，應有四十七個基數，且若認上
    訴人工作年資，不得依前開方式分開計算，亦應依勞動基準法第五十五條及該法
    施行細則第五條規定，按上訴人退休時之平均工資，八萬七千七百三十九元核給
    退休金，縱依四十五個基數上限計算，上訴人之平均工資為八萬七千七百三十九
    元，被上訴人應給付上訴人之退休金應為三百九十四萬八千二百五十五元，扣除
    已發之退休金三百五十萬九百五十九元，被上訴人應再給付上訴人四十四萬七千
    二百九十六元。惟查：
(一)上開八十三年人事行政局函文（見本院卷第一二九頁）係就函覆「臺灣鐵路管理
    局暨所屬機構」，並謂「就公務員兼具勞工身分如按勞動基準法退休金之標準給
    付，則其工作年資應依該法施行細則第五條規定，自受僱之日起算，不分勞工或
    公務員兼具勞工身分之年資，一律按該法第五十五條之規定計算退休金」。（見
    本院卷第一二九頁），該函僅可適用於選擇依「勞動基準法」領取一次退休金之
    『臺灣鐵路管理局暨所屬機構』「交通事業」之公務員兼具勞工身分人員，至於
    本件應適用公務員法令及對象為被上訴人唐榮公司及上訴人自不在適用之列。
(二)上訴人所頒布之「人事服務手冊」之其他有關規定第五點固規定：曾任公營事業
    人員之年資，得合併計入退休年資。而依臺灣省所屬省營事業機構職員退休辦法
    第二條規定（見原審卷第九十八頁）本辦法所稱「職員」係指「經依照規定遴用
    並經權責機關核定職等之人員」，自應依臺灣地區省、市、營事業機構人員遴用
    暫行辦法第一條規定：（原審卷第九十九頁）台灣地區省（市）營事業機構人員
    之遴用依本辦法行之，故依上開遴用暫時辦法遴用者方屬上開規定所稱公營事業
    人員。
(三)上訴人於系爭五十八年六月一日至六十九年六月卅日之年資，分別為約僱課員及
    約僱技術員，係依據「行政院暨所屬機關約僱人員僱用辦法」（原審卷第一０二
    頁）僱用之約僱人員，職稱為：約僱課員及約僱技術員。因此，上訴人並非依據
    臺灣地區省、市、營事業機構人員遴用暫行辦法遴用之人員，系爭勞工身分年資
    ，自非屬公營事業人員，不得併計該年資於公務員兼具勞工身分之年資之中。
(四)銓敘部於六十三年十月廿四日台維特三字第三五九五三號函解：『依「行政院暨
    所屬機關約僱人員僱用辦法」之約僱人員，其約僱期間之年資，於公務人員退休
    、撫卹時，不予併計。」詮敘部於七十四年二月六日台華典三字第○二五六六號
    函七十四年二月六日台華典三字第○二五六六號函，對約僱人員之年資可否採計
    乙節作成函釋......，但於依法退休或撫卹時，不得據以要求併計前述約僱年資
    。故上訴人主張併計年資，於法不合。（見本院卷第一七０頁、一七一頁），故
    上訴人主張均無可採。
六、上訴人復稱退萬步言，縱依內政部七十六年四月三日台（七六）內勞字第四八八
    二四三號函解釋，公營事業單位勞工改變為原事業單位，公務員兼具勞工身分者
    之年資，有併計退休金之規定者，依其規定辦理，若無併計規定者，則於其嗣後
    退休時發給退休金，其標準依不同身分階段分別計算，即屬於「勞工部分」之年
    資，依勞動基準法規定辦理，屬於「公務員兼具勞工身分」年資，依公務員法定
    規定辦理。就其公務員兼具勞工身分年資二十一年，尚不足三十年之部分，就其
    曾任勞工年資十一年一個月中採計其中九年，依勞動基準法規定核給退休金，按
    勞動基準法第五十五條第一項第一款規定，勞工退休金之給與，按其工作年資，
    每滿一年給兩個基數，但超過十五年之工作年資每滿一年給與一個基數，最高總
    數以四十五個基數為限，未滿半年者以半年計，滿半年者以一年計，上訴人勞工
    年資九年，應有十八個基數。惟上訴人應有五十四個基數，超過四十五個基數之
    上限，故勞工年資中謹能採計其中九個基數，即上訴人公務員兼具勞工身分有三
    十六個基數，勞工身分有九個基數，而上訴人退休時之平均工資為八萬七千七百
    三十九元，上訴人改公務員兼具勞工身分時之等級，按退休時相同或相當工稱，
    等級現職人員計算之平均工資為六萬二千二百四十七元，故上訴人得請求之退休
    金應為三百七十一萬八千八百二十七元，扣除已發之退休金三百五十萬九百五十
    九元，上訴人仍得請求二十一萬七千八百六十八元。惟查：
(一)按「本於準備程序主張之事項，除有下列情形之一者外，於準備程序後行言詞辯
    論時不得主張之」民事訴訟法第二百七十六條第一項定有明文。查上訴人復於本
    院行準備程序中稱僅就八十三年九月二十六日局給字第三一四九０號函及勞委會
    八十五年勞動三字第一三六七三五號函應適用於本件為爭執（見本院卷第一五七
    頁），復無民事訴訟法第二百七十六條第一項所列各款情事，自不得主張依內政
    部七十六年四月三日台（七六）內勞字第四八八二四三號函而為主張。
(二)況查惟函文第二點載有，前開有關依不同身分階段分別計算退休金部分，應依左
    列原則處理：(一)先以屬於公務員兼具勞工身分之全部年資，依公務員法令核給
    退休金，如其採計年資不足三十年者，就其不足部分，再另就其曾任勞工之年資
    ，依勞動基準法規定核給退休金。......」（見本院卷第一六九頁），至於應如
    何依勞動基準法規定核給退休金基數，其計算方式如何，上開內政部函文並無進
    一步規定。嗣後行政院八十二年六月十七日台八十二人政肆字第 16033號函針對
    疑義核覆，則訂有更詳細之補充規定，其對曾任勞工之年資如何採計核給退休金
    定有明文，上訴人自應遵守該行政院函釋規定，並適用台灣省政府所屬省營事業
    機構人員退休撫恤及資遣辦法第六條規定，其工作年資超過十五年部分，在勞動
    基準法施行，每滿一年給與半個基數，故僅為五、五基數。勞委會八十五年四月
    十二日台八十五勞動三字第一○九一七一號函（見本院卷第一六八頁）固認為退
    休金計算方式，應依據內政部七十六年四月三日台（七六）內勞字第四八八二四
    三號函釋辦理，惟八十二年六月十七日台八十二人政肆字第 16033號函已新釋在
    案，則應予優先適用，依照後令優於前令原則，上訴人仍主張依行政院於內政部
    七十六年四月三日台（七六）內勞字第四八八二四三號函釋辦理，應無可採。上
    訴人進而主張其尚能計勞工九年年資十八基數，惟僅能請求九個基數云云，應無
    可採。
七、綜上所述，兩造就上訴人勞工身分年資所應核與之基數依台灣省政府所屬省營事
    業機構退休撫恤及資遣辦法及行政院八十二年之函示，每年應給予半個基數，共
    計五點五個基數，再加上兩造所不爭執之公務員兼具勞工身分之三十六個基數，
    被告已如數給付依此基數所核算之退休金，上訴人請求依據勞動基準法之規定就
    勞工身分年資給予每年二個基數共二十二個基數與前述五點五個基數退休金之差
    額，或應給付四十四萬七千二百九十六元，或給付二十一萬七千八百六十八元於
    法無據，不應准許應予駁回。原審為上訴人敗訴之判決，及駁回其假執行之聲請
    ，並無不合。上訴意旨指摘原判決不當，求予廢棄改判，為無理由，應予駁回。
八、據上論結，本件上訴為無理由，依民事訴訟法第四百四十九條第一項、第七十八
    條，判決如主文。
中      華      民      國    八十九    年      十一    月      七      日
                              民事第十五庭
                                  審判長法  官  蘇  永  宜
                                        法  官  蔡    燉
                                        法  官  李  錦  美
右正本係照原本作成。
如不服本判決，應於收受送達後二十日內向本院提出上訴書狀，其未表明上訴理由者
，應於提出上訴後二十日內向本院補提理由書狀（均須按他造當事人之人數附繕本）
上訴時應提出委任律師或具有律師資格之人之委任狀；委任有律師資格者，另應附具
律師及格證書及釋明委任人與受任人有民事訴訟法第四百六十六條之一第一項但書或
第二項（詳附註）所定關係之釋明文書影本。
中      華      民      國    八十九    年      十一    月      十      日
                                        書記官  明  祖  全
附註：
民事訴訟法第四百六十六條之一（第一項、第二項）：
對於第二審判決上訴，上訴人應委任律師為訴訟代理人。但上訴人或其法定代理人具
有律師資格者，不在此限。
上訴人之配偶、三親等內之血親、二親等內之姻親，或上訴人為法人、中央或地方機
關時，其所屬專任人員具有律師資格並經法院認為適當者，亦得為第三審訴訟代理人
。


司法院資訊處製作；財團法人民間司法改革基金會備份。
